臺灣高雄地方法院交通事件裁定　　　　100年度交聲字第719號
原處分機關　交通部公路總局高雄區監理所
異　議　人
即受處分人　張文科
上列異議人即受處分人因違反道路交通管理處罰條例案件，對於
交通部公路總局高雄區監理所中華民國100年3月12日所為之處分
（高監營裁字第裁80-NO0000000號），聲明異議，本院裁定如下
：
    主  文
原處分撤銷，發回交通部公路總局高雄區監理所。
    理  由
一、本件原處分機關交通部公路總局高雄區監理所（下稱原處分
    機關）處分意旨略以：異議人即受處分人（下稱受處分人）
    張文科明知服用酒類或其他相類之物，將使其駕駛車輛時之
    注意力減低、反應能力趨緩，而危及其他用路人之行車往來
    安全，竟仍於民國98年3月1日晚上17時08分許，在高雄市○
    ○區○○路539 巷口，經警攔檢查獲，並當場施以酒精呼氣
    測試，測得酒精濃度值為1.33毫克。案經警移送偵辦。；原
    處分機關乃按員警舉發之違規事實，於100年3月12日以高監
    營裁字第裁80-NO0000000號裁決書，依道路交通管理處罰條
    例第35條第1 項、第1 款、第24條之規定，裁處受處分人應
    罰鍰新臺幣（下同）45,000元，吊扣重型機車駕駛執照12個
    月，並應參加道路交通安全講習云云。
二、本件異議意旨略以：異議人於前揭時、地酒駕違規，業經檢
    察官以緩起訴判處180 小時之義務勞動服務，如今又處以罰
    鍰，違反一事不二罰之法理，懇請撤銷45,000元的罰款等語
    。
三、按聲明異議屬司法救濟途徑之一種，由法院審查受處分人所
    涉違規事實是否成立，及原處分機關所適用之法條是否正確
    ，裁罰是否適當，因法院負有司法審查之作用，以本案而言
    ，就罰鍰、吊照及安全講習等處罰效果，應一併審理，並重
    為諭知，有臺灣高等法院暨所屬法院98年法律座談會刑事類
    提案第23號決議及審查意見可資參照，是本院本件審查之範
    圍，即不受受處分人異議意旨之拘束，合先敘明。
四、按汽車駕駛人，駕駛汽車經測試檢定酒精濃度超過規定標準
    者，處新臺幣15,000元以上60,000元以下罰鍰，並當場移置
    保管該汽車及吊扣駕駛執照1 年；汽車駕駛人，經裁判確定
    處以罰金低於本條例第92條第3 項所訂最低罰鍰基準規定者
    ，應依本條例裁決繳納不足最低罰鍰之部分，又汽車駕駛人
    ，有道路交通管理處罰條例第35條第1 項規定之情形者，應
    接受道路交通安全講習，道路交通管理處罰條例第3 條第8
    款、第35條第1 項第1 款、第8 項、第24條第1 項第2 款分
    別定有明文。而汽車駕駛人飲用酒類或其他類似物後，吐氣
    所含酒精濃度超過每公升0.25毫克或血液中酒精濃度超過百
    分之0.05以上者，不得駕車，道路交通安全規則第114 條第
    2 款復定有明文。
五、次按道路交通管理處罰條例所規定之罰則，本質上係屬行政
    罰，此觀該條例中就交通違規行為所定法律效果包括行政罰
    法第1 條、第2 條所定之罰鍰、記點、吊扣證照等行政罰在
    內即明。是違反道路交通管理處罰條例之裁罰事件，自有行
    政罰法之適用。而94年2 月5 日公佈，於95年2 月5 日施行
    之行政罰法第26條則規定：「一行為同時觸犯刑事法律及違
    反行政法上義務規定者，依刑事法律處罰之。但其行為應處
    以其他種類行政罰或得沒入之物而未經法院宣告沒收者，亦
    得裁處之。前項行為如經不起訴處分或為無罪、免訴、不受
    理、不付審理之裁判確定者，得依違反行政法上義務規定裁
    處之」。再按94年12月28日修正公佈，並於95年7 月1 日施
    行之道路交通管理處罰條例第35條第8 項規定：「前項汽車
    駕駛人，經裁判確定處以罰金低於本條例第92條第3 項所訂
    最低罰鍰基準規定者，應依本條例裁決繳納不足最低罰鍰之
    部分」，對照行政罰法第26條關於一事不二罰之規定，係於
    94年2 月5 日公佈，於95年2 月5 日施行，顯見上開道路交
    通管理處罰條例之修正，乃為因應法院適用行政罰法第26條
    後，在酒後駕車違規應受刑事處罰者，罰金處罰額度低於行
    政罰鍰之流弊，參以大法官會議釋字第503 號解釋雖揭示：
    「…違反作為義務之行為，同時構成漏稅行為之方法而處罰
    種類相同者，如從其一重處罰已足達成行政目的時，即不得
    再就其他行為併予處罰，始符憲法保障人民權利之意旨」之
    法理，然上開大法官解釋亦未禁止立法者針對前揭刑事處罰
    偏低所產生不合理之流弊而特別立法補繳差額。故在確定判
    決所處罰金刑低於道路交通管理處罰條例第92條第3 項所訂
    之最低罰鍰基準之情形，同條例第35條之規定，顯然對行政
    罰法第26條第1 項之適用，具有補充之作用，行政機關非不
    得為「達成行政目的」，裁決繳納罰金不足最低罰鍰之部分
    。
六、復按檢察官為緩起訴處分者，得命被告於一定期間內遵守或
    履行左列各款事項：一、向被害人道歉。二、立悔過書。三
    、向被害人支付相當數額之財產或非財產上之損害賠償。四
    、向公庫或指定之公益團體、地方自治團體支付一定之金額
    。五、向指定之公益團體、地方自治團體或社區提供40小時
    以上240 小時以下之義務勞務。六、完成戒癮治療、精神治
    療、心理輔導或其他適當之處遇措施。七、保護被害人安全
    之必要命令。八、預防再犯所為之必要命令。檢察官命被告
    遵守或履行前項第3 款至第6 款之事項，應得被告之同意；
    第3 款、第4 款並得為民事強制執行名義。第1 項情形，應
    附記於緩起訴處分書內。第1 項之期間，不得逾緩起訴期間
    。被告於緩起訴期間內，有左列情形之一者，檢察官得依職
    權或依告訴人之聲請撤銷原處分，繼續偵查或起訴：一、於
    期間內故意更犯有期徒刑以上刑之罪，經檢察官提起公訴者
    。二、緩起訴前，因故意犯他罪，而在緩起訴期間內受有期
    徒刑以上刑之宣告者。三、違背第253 條之2 第1 項各款之
    應遵守或履行事項者。刑事訴訟法第253 條之2 、第253 條
    之3 第1 項定有明文。可知緩起訴處分之內容、要件均與依
    同法第252 條所為之絕對不起訴處分迥異，乃介於起訴與同
    法第253 條所定之微罪職權不起訴間之緩衝設計，而緩起訴
    處分形式上固非如易科罰金，係以支付金錢作為自由刑之替
    代，惟如被告遵守或履行檢察官依刑事訴訟法第253 條之2
    第1 項各款所命於一定期間內應遵守或履行之事項，即得免
    遭檢察官聲請簡易判決處刑或起訴，依此觀之，該等應遵守
    或履行之事項，除同條項第1 款到第3 款，為附帶民事訴訟
    制度或另行提起民事訴訟之代替，及同條項第6 款到第8 款
    ，為刑事保安處分之代替外，同條項第4 款命被告向國庫或
    公益團體支付一定金額之部分，按同條第2 項後段之規定既
    得為民事強制執行名義，即與刑事訴訟法第470 條之設計相
    似（易科罰金則無類似之設計），受處分人之財產權因上開
    緩起訴處分而遭剝奪，縱經被告同意，仍具有強制性及懲罰
    性。對被告而言，仍有財產減少及自由受限之影響，在性質
    上具有實質制裁之效果，是緩起訴處分之被告，依檢察官所
    命，向國庫或公益團體繳納捐款者，乃係履行檢察官緩起訴
    處分之命令，在性質上當屬處分金，而與刑罰之罰金刑無異
    。廣義而言，此款之應遵守或履行之事項，應屬「實質刑事
    法律處罰」，而有行政罰法第26條第1 項一事不二罰規定之
    適用，亦有道路交通管理處罰條例第35條第8 項之補充適用
    。是本院認於受處分人受有緩起訴處分之情形，原處分機關
    之裁決應受行政罰法第26條第1 項、道路交通管理處罰條例
    第35條第8 項之拘束，而無行政罰法第26條第2 項之適用餘
    地。然而，因行政罰法第26條第2 項或道路交通管理處罰條
    例第35條第8 項既均規定須「裁判確定」，則交通裁罰機關
    不論係按其見解依上開行政罰法第26條第2 項之規定另為裁
    決處罰或按本院上開說明依道路交通管理處罰條例第35條第
    8 項就不足部分補為處罰，均須待緩起訴處分實質確定時（
    即緩起訴猶豫期間經過而未經撤銷），始得為之。蓋緩起訴
    處分須待緩起訴之猶豫期間屆滿，復未經撤銷緩起訴時，始
    發生實質之禁止再訴之確定力，因此酒後駕車同時觸犯公共
    危險犯行，行為人雖經緩起訴處分，然於緩起訴處分實質確
    定前，行為人隨時有受撤銷緩起訴再受刑事追訴之風險，行
    政機關自不得就同一事由裁處行為人罰鍰處分，以免行為人
    受有一事二罰之危險。臺灣高等法院暨所屬法院96年法律座
    談會刑事類提案第36號決議亦同此見解。是在緩起訴處分尚
    未實質確定前（即緩起訴猶豫期間經過而未經撤銷），行政
    機關尚無得依上開行政罰法第26條第2 項之規定另為裁決處
    罰或依上開道路交通管理處罰條例第35條第8 項就不足部份
    補為處罰之餘地。
七、經查，異議人即受處分人張文科明知服用酒類或其他相類之
    物，將使其駕駛車輛時之注意力減低、反應能力趨緩，而危
    及其他用路人之行車往來安全，竟仍於民國98年3月1日晚上
    17時08分許，在高雄市○○區○○路539 巷口，經警攔檢查
    獲，並當場施以酒精呼氣測試，測得酒精濃度值為1.33毫克
    ，而有「汽車駕駛人酒精濃度超過規定標準」之違規事項，
    經警舉發；原處分機關乃按員警舉發之違規事實，於100年3
    月12日以高監營裁字第裁80-NO0000000號裁決書，依道路交
    通管理處罰條例第35條第1項、第1款、第24條之規定，裁處
    受處分人應罰鍰45,000元，吊扣重型機車駕駛執照12個月，
    並應參加道路交通安全講習等情，為受處分人所不爭執，並
    有受處分人之酒精測試值紀錄表、上開舉發違反道路交通管
    理事件通知單、原處分機關違反道路交通管理事件裁決書 1
    紙及事故現場照片在卷可稽，是受處分人上開違規事實，固
    堪認定。
八、惟查，受處分人因同一酒後駕車行為另涉犯刑法第185 條之
    3 之酒後不能安全駕駛動力交通工具之罪嫌，業經臺灣高雄
    地方法院檢察署檢察官以98 年度偵字第9500 號緩起訴處分
    書為緩起訴處分，其緩起訴期間為2年，緩起訴期間為98年5
    月4日至100年5月3日，並命異議人向指定之公益團體、地方
    自治團體或社區提供180 小時之義務勞務。本其緩起訴處分
    期間迄今尚未屆滿，應堪認定。本件受處分人既因同一酒後
    駕車事實同時觸犯刑事法律及違行政法上義務，其緩起訴期
    間尚未屆滿，緩起訴處分尚未實質確定前（即緩起訴猶豫期
    間經過而未經撤銷），原處分機關尚無從依上開行政罰法第
    26條第2 項之規定另為裁決處罰或依上開道路交通管理處罰
    條例第35條第8 項就不足部份補為處罰之餘地，是原處分機
    關於緩起訴期間屆滿前，即依道路交通管理處罰條例第35條
    第1項、第1 款、第24條之規定，裁處受處分人應罰鍰45,00
    0元，吊扣重型機車駕駛執照12 個月，並應參加道路交通安
    全講習，依前揭說明，就「罰鍰」部分，即有可議之處，應
    由本院予以撤銷，由原處分機關視緩起訴處分之終局執行結
    果，另為適法之處分。又按酒後駕車之違規行為單一，而罰
    鍰、吊扣駕駛執照及施以道路交通安全講習等法律效果（處
    罰效果）與違規行為之存否俱無從分離，依上開臺灣高等法
    院暨所屬法院98年法律座談會刑事類提案第23號決議及審查
    意見之見解，本院自應就罰鍰、吊照及安全講習等處罰效果
    ，一併審理，並重為諭知。是原處分機關裁處受處分人吊扣
    重型機車駕駛執照12個月及應參加道路交通安全講習部分，
    雖屬其他種類之行政裁罰，本得裁處之，然衡諸上揭說明，
    仍應由本院將原處分全部（包括罰鍰、吊扣駕駛執照及參加
    道路交通安全講習部分）予以撤銷，並發回原處分機關，待
    原處分機關視緩起訴處分之終局結果，再依其情形一併為適
    法之裁處，以資適法。
九、據上論斷，應依道路交通管理處罰條例第87條第2 項、道路
    交通案件處理辦法第20條前段，裁定如主文。
中    華    民    國   100    年    4     月    26    日
                  交通法庭  法  官  黃建榮
上正本證明與原本無誤。
如不服本裁定，應於收受正本後5日內向本院提起抗告。
中    華    民    國   100    年    4     月    26    日
                            書記官  李崑良